【裁判字號】    95,上訴,2315
【裁判日期】    950529
【裁判案由】    殺人等
【裁判全文】
臺灣高等法院刑事判決                95年度上訴字第2315號
上  訴  人  臺灣臺北地方法院檢察署檢察官
被      告  甲○○
選任辯護人  高秀枝律師
被      告  乙○○
                    （
選任辯護人  楊景超律師
上列上訴人因被告等殺人等案件，不服臺灣臺北地方法院94年度
重訴字第82號，中華民國95年5月16日第一審判決（起訴案號：
臺灣臺北地方法院檢察署94年度偵字第16059號），提起上訴，
本院判決如下：
    主  文
原判決關於甲○○、乙○○被訴殺人部分及定執行刑部分均撤銷
。
甲○○共同殺人，處有期徒刑拾伍年，褫奪公權拾年；又共同放
火燒燬現供人使用之住宅未遂，處有期徒刑肆年。應執行有期徒
刑拾柒年，褫奪公權拾年。
乙○○共同殺人，處有期徒刑拾肆年，褫奪公權捌年；又共同放
火燒燬現供人使用之住宅未遂，處有期徒刑肆年。應執行有期徒
刑拾陸年，褫奪公權捌年。
    事  實
一、甲○○於民國91年間，受雇於嚴思誠經營之「華暘科技公司
    」，因公司營運不佳，乃多次借款予嚴思誠周轉，總計借款
    金額約新台幣（下同）69萬元，甲○○多次向嚴思誠追討借
    款，嚴思誠均未返還，致甲○○極度不滿。94年8月18日凌
    晨0時53分許，甲○○夥同其男友乙○○，前往嚴思誠住居
    於臺北市中山區○○○路○段26號10樓之20套房，談判債務
    清償事宜，3人爆發嚴重爭吵，甲○○與乙○○竟共同基於
    殺人之犯意聯絡，以手、腳，或以嚴思誠住處之皮帶、電風
    扇等物，毆打、踢踹、鞭打、砸擊嚴思誠之臉部、頭部、胸
    部與背部，致嚴思誠頭部、胸部、腹部、背部、四肢受有多
    處鈍挫打撲傷或骨折，身體並有多種型態之印痕。甲○○與
    乙○○隨即以嚴思誠屋內化粧台抽屜尋獲之童軍繩，共同將
    嚴思誠雙手反綁於身後，以皮帶捆綁嚴思誠雙腿，將嚴思誠
    制伏在臥床上，再以室內電話線纏繞嚴思誠頸部2圈，並將
    電話線與上揭童軍繩、皮帶串連，以防嚴思誠掙脫，再用力
    拉扯電話線，導致嚴思誠舌骨斷裂，當場窒息死亡。甲○○
    、乙○○殺害嚴思誠後，為湮滅殺人事證，於同日凌晨4時0
    分離開套房前，共同另行基於縱火燒燬嚴思誠住處及損壞嚴
    思誠屍體之犯意聯絡，以嚴思誠屋內之打火機點燃置物鐵架
    中間層之衣物後，始逃離現場。同日凌晨4時10分許，同樓
    層之14號套房住戶察覺燃燒異味，通知大廈管理員丙○上樓
    觀看後報警，臺北市政府消防局圓山分隊消防人員據報於同
    日4時26分趕抵上址，及時撲滅火勢，只燒及嚴思誠之部分
    衣物、彈簧床邊緣、部分壁紙與天花板而未得逞，並使嚴思
    誠屍體受有左胸腹側大片燙傷、左上臂外側及左、右大腿燙
    傷之損壞。嗣經台北市政府警察局中山分局循線於94年9月3
    日18時許在臺北縣中和市○○街108號前逮捕甲○○、乙○
    ○。
二、案經臺北市政府警察局中山分局報請臺灣臺北地方法院檢察
    署檢察官偵查起訴。
    理  由
甲、程序部分：
一、被告甲○○辯稱：伊於警詢之陳述係遭員警誘導、暗示所致
    ，員警並說如作偽證，會被多判幾年，伊警詢所述並非出於
    自由意志云云。惟被告甲○○並未具體指明員警誘導之方式
    、由何人誘導，且員警將偽證罪之法律上效果告知被告甲○
    ○，亦非刑事訴訟法第156條第1項所稱之不正訊問，矧被告
    甲○○於檢察官初訊、原審羈押庭時皆稱：伊在警局所述實
    在，有看過筆錄才簽名，警察並無刑求，伊回答均是自由意
    志為之等語（見偵卷(一)第148頁、原審聲羈卷第8頁），參以
    被告甲○○就於警詢時猶否認有殺人犯意及縱火行為，顯見
    被告甲○○於警詢之陳述確係出於自由意志而為。又被告甲
    ○○於警詢時已自承：伊有壓嚴思誠的手，並用童軍繩纏繞
    他的手幾圈，乙○○壓著他的屁股跟腳，伊把繩子綁緊，乙
    ○○先幫忙打1個結，伊接著再繼續打1個結，後來他身體還
    是一直滾動，伊怕他掙脫，就拿起被扯斷的電話線，纏繞他
    的脖子1圈，然後交叉綁在手上等語（見偵卷(一)第15頁），
    該警詢時間距案發時較近，較不易匿飾及衡量利害關係，復
    經全程錄音（辯護人對警詢錄音帶並無意見，見本院卷第67
    頁），且出於自由意志陳述，其於警詢中對其與共犯乙○○
    就殺人犯行如何分工皆描述詳細具體，並與其嗣於檢察官初
    訊、原審羈押訊問及原審初訊時皆稱：伊與乙○○有以電話
    線捆綁嚴思誠脖子等語相符（見偵卷(一)第150頁、原審聲羈
    卷第8頁、原審卷第9頁背面），其雖於原審審理時改證稱：
    嚴思誠用皮帶打伊，乙○○就衝上與他互毆，伊就在旁邊哭
    ，沒有注意乙○○與嚴思誠2人之情形云云，惟以被告2 人
    於凌晨0時53分許進入該處直至凌晨4時許才離去（有監視器
    翻拍照片附卷，見偵卷(一)第133頁），長達3小時餘，且案發
    現場物品凌亂不堪（見相卷第39、40頁照片），被告乙○○
    與嚴思誠顯有一番激烈打鬥，被告甲○○殊無可能於3小時
    餘皆在旁哭泣，置被告乙○○與嚴思誠激烈打鬥於不顧，可
    見被告甲○○於警詢中所述具有較可信之特別情況，該陳述
    實為證明被告郭成結犯罪事實存否所必要，依刑事訴訟法第
    159條之2之規定，應認被告甲○○於警詢所述有證據能力。
二、證人郭品妤、張國華、丙○、丁苾君於警詢、偵查中之證述
    ，及證人陳志岳、黃皇文、王厚舒、林政利、姚傑士、盧彥
    良、李嘉德、阮一心、陳傑耀於偵查中之證述，被告2人、
    辯護人均未於言詞辯論終結前聲明異議，依刑事訴訟法第
    159條之5第2項、第1項規定，視為同意作為證據，且經本院
    審酌前開證人皆有接受檢察官偵訊，且偵訊時所為之證述，
    均經具結，並警詢、偵訊筆錄作成之情況，認均適當，應認
    有證據能力。
三、卷附法務部法醫研究所94醫鑑字第1385號鑑定書（見偵卷(二)
    第186至191頁）、臺北市政府消防局94年9月14日火災原因
    調查報告書（見偵卷(二)第2至20頁）、臺北市政府警察局刑
    事鑑識中心現場勘察報告及現場照（見偵卷(二)第30至134頁
    ）、解剖照片（見相卷第41至87頁），分別係偵查中檢察官
    囑託進行鑑定（鑑定書、調查報告書）或職司本案偵查之公
    務員本於專業知識所作（現場勘查報告），屬法定之傳聞例
    外情形，且對本案被告2人被訴殺人、縱火之待證事項具有
    相當關聯性，認為適當，核無不可信之情況，依刑事訴訟法
    第159條之4第1款之規定，應有證據能力。
四、扣案被害人住處大樓入口監視設備錄影光碟、翻拍照片、勘
    驗筆錄（見偵卷(一)第131至135頁、偵卷(二)第184頁），除勘
    驗筆錄亦係上述三之文書得採為證據外，其餘均係檢警合法
    取得之物，依刑事訴訟法第158條之4反面解釋，得採為證據
    。
乙、實體部分：
壹、殺人部分：
一、訊據被告甲○○、乙○○固坦承於案發當日凌晨0時53分許
    至4時許相偕至嚴思誠上揭住處，3人因債務清償問題起爭執
    ，惟均矢口否認有殺人犯行，被告甲○○辯稱：當日伊至嚴
    思誠住處，他已經全身是傷，伊要求他還一些錢，他就打伊
    ，乙○○為保護伊才跟他打起來，伊很害怕在旁哭泣，他們
    2人在地上打滾，乙○○拿童軍繩把嚴思誠手腳反綁，至於
    乙○○有無以電話線纏繞嚴思誠脖子，伊因害怕沒有注意。
    後來嚴思誠說要抽煙，乙○○就點煙給他抽，離去時嚴思誠
    還活著在抽煙云云；被告乙○○辯稱：嚴思誠身上本有傷痕
    ，毆打、捆綁之行為僅伊1人所為，但電話線伊只有纏繞1圈
    ，沒有拉緊，離去時有點香煙給嚴思誠抽，當時他尚未死亡
    ，但伊不敢解開他身上繩子，故伊未關上大門，想說其他人
    如果從門外看到可以幫他解開繩子云云。
二、經查：
  (一)被告2人於案發當日共同前往嚴思誠住處，與嚴思誠為債務
    清償事宜，發生嚴重肢體衝突一事，業據證人即「華暘科技
    公司」經理陳傑耀於偵訊時證稱：甲○○在公司任職時都沒
    有拿到薪水，伊有向嚴思誠說這件事，要嚴思誠多少給她一
    點薪水。嚴思誠在杭州南路房子賣掉時有對伊說要還甲○○
    的借款等語（見偵卷(二)301頁），及證人阮一心於偵訊證稱
    ：甲○○曾說她有借錢給嚴思誠，嚴思誠有欠人很多錢，他
    只要見到伊即要向伊借錢等語（見偵卷(二)第302頁），故被
    告甲○○稱嚴思誠向其借款未還，應認屬實。又據證人即居
    住於嚴思誠住處隔壁鄰居郭品妤於警詢、偵訊時證稱：伊18
    日凌晨聽見隔壁有爭吵聲及牆壁撞擊聲，致伊無法睡覺，大
    約在1時許爭吵聲音變小，伊就上床睡覺。聽聲音感覺是1男
    1女在爭吵，伊並有聽到男子哀嚎聲，有男人叫很大聲，並
    不清楚爭吵內容（見偵卷(一)第46至47頁、第188頁），及證
    人即居住於嚴思誠住處樓下鄰居張國華於警詢、偵訊時證稱
    ：伊在18日凌晨1時左右聽到樓上10樓之20有摔東西、碰撞
    聲響，因實在受不了該吵雜，所以在1時20分會同大樓管理
    員一同前往勸導。在10樓之20門口附近就聽到屋內傳出1女
    子與人爭吵聲，由管理員先按門鈴，但無人前來開門，吵雜
    聲亦變小，無法得知裡面有幾人在屋內，因此無法辨別男女
    等語（見偵卷(一)第48至49頁、第188頁）。且由嚴思誠住處
    大樓94年8月18日監視器翻拍照片及檢察官勘驗筆錄可知（
    見偵卷(一)第131至135頁、偵卷(二)第184頁），被告2人係於當
    日凌晨0時53分許搭乘電梯至嚴思誠住處，直至4時許改走樓
    梯離去，被告2人對此亦不爭執，堪認被告2人於案發時確實
    有因債務清償事宜至嚴思誠住處，並與嚴思誠發生爭執、打
    鬥。
  (二)被告甲○○於警詢、偵查初訊時均坦承參與毆打嚴思誠之犯
    行，被告甲○○於警詢時供稱：伊用手掌打嚴思誠頭部、用
    雙手打他雙頰，乙○○用力以手打他的頭、用腳踢他肩膀、
    胸部（見偵卷(一)第12頁、第15頁）。於偵查初訊時自承：伊
    打嚴思誠二耳光，又打他肩膀，乙○○踢他胸部（見偵卷(一)
    第149頁）。被告乙○○亦坦承有毆打嚴思誠之犯行，辯稱
    ：伊以手打、腳踹嚴思誠並將他制伏在地，他想掙脫爬起來
    ，伊用手打他耳光，並以電風扇砸他、皮帶打他，當時打得
    很激烈等語（見偵卷(一)第22頁、第23頁、第195頁），核與
    卷附之臺灣臺北地方法院檢察署驗斷書所載嚴思誠傷勢：
    頭面頸部：兩眼呈嚴重瘀腫、左顳部耳後呈瘀青、耳呈紅
    腫、右臉頰呈2道模式傷痕、前頸部呈大片瘀腫。胸腹部
    ：胸呈多處挫傷及模式傷、左胸呈骨折、氣胸、腹呈多處挫
    傷。背腰臀部：背部呈多處挫傷。右上臂、左前臂外側
    呈多處挫傷、右手掌背指背呈瘀腫、右膝呈部分皮下出血、
    右小腿呈小挫傷、右腳掌背呈小挫傷、左前臂外側多處挫傷
    、左手掌背瘀腫、左膝、左小腿、左腳掌背呈皮下出血等（
    見相卷第32、33頁）相符，法務部法醫研究所亦認定嚴思誠
    身體頭、腹、胸、背及四肢多處鈍挫打撲傷，其中較特殊的
    是，嚴思誠身上右腹及左側頸有弧形、馬蹄痕；背部多呈水
    平橫走之平行條狀痕、擦挫痕及鞋印痕；腹部平行條狀痕；
    左側胸三角形痕；右上臂見平行條狀等多重型態之印痕，代
    表曾被毒打虐待，此有法務部法醫研究所（94）醫鑑字第
    1385號鑑定書附卷可稽（見偵卷(二)第186至191頁），並比對
    台北市政府警察局刑事鑑識中心於案發現場梳妝台前採集之
    電風扇，扇葉破損，數片葉片之碎片散落地面，該電風扇馬
    達蓋上發現有血跡，此有該中心現場勘察報告在卷足憑（見
    偵卷(二)第36頁、第125頁，證物編號第31），足認被告2人確
    有毆打嚴思誠，且用腳踹、以皮帶鞭打及持電風扇砸擊嚴思
    誠，致嚴思誠身體受有上揭傷勢及印痕。被告甲○○雖嗣後
    改稱僅有乙○○1人毆打嚴思誠，其當時在旁哭泣，被告2
    人並皆主張嚴思誠身上本來就有傷痕，並非其等所為，惟此
    已與被告甲○○上開陳述不符，被告乙○○自始亦坦承其確
    有毆打嚴思誠之犯行，且參諸被告乙○○亦稱：嚴思誠比伊
    高1個頭，比伊壯等語（見本院卷96年3月27日準備程序筆錄
    第2頁），是若單憑被告乙○○1人之力與嚴思誠互毆，嚴思
    誠殊無可能傷勢如此嚴重，況嚴思誠身上之印痕與被告乙○
    ○所述其曾用腳踹而有鞋印、用皮帶鞭打而有平行條狀痕相
    符，是上揭傷勢、印痕確係被告2人共同毆打嚴思誠所致，
    被告2人之辯解，皆係畏罪卸責之詞，均無足採。
  (三)又被告甲○○於警詢、偵查初訊及原審羈押訊問時均坦承參
    與捆綁嚴思誠之犯行，被告甲○○於警詢時自承：伊與乙○
    ○在化粧台抽屜找到1條白色童軍繩，伊怕嚴思誠報復，就
    壓著他的手，由伊先用童軍繩纏繞他的手幾圈，乙○○壓著
    他的屁股跟腳，伊把繩子綁緊，乙○○先幫忙打1個結，伊
    接著再繼續打1個結，但他身體還是一直在滾動，伊怕他掙
    脫，就拿起被扯斷的電話線，纏繞他的脖子1圈，然後交叉
    綁在手上（見偵卷(一)第15頁）。於偵查初訊時供稱：是乙○
    ○壓住嚴思誠，伊拿童軍繩綁他的手，伊與乙○○並一起拿
    皮帶綁他的腳，伊又找到電話線，固定嚴思誠脖子叫他不要
    亂動，伊再以電話線纏他脖子，並將電話線纏住他手上的繩
    子（見偵卷(一)第149頁、第150頁）。於原審羈押訊問時供承
    ：是伊拿電話線交叉在嚴思誠胸綁在背後（見聲羈卷第8頁
    ），並據證人即當日前往處理之臺北市政府消防局圓山分隊
    消防員黃皇文於偵訊時證稱：當日發現死者時，他手被反綁
    在身後用童軍繩，腳以皮帶綁著，脖子是用電話線綁緊等語
    （見偵卷(一)第168頁），證人即臺北市政府消防局忠孝分隊
    消防員王厚舒於偵訊時證稱：是伊剪斷電話線、童軍繩及皮
    帶，電話線纏2圈，纏的很緊，用力拉才有空間剪開，且剪
    開線還會彈開，電話線有延伸至後面，手上的童軍繩也是姚
    傑士拆很久打不開，伊才剪開，腳上皮帶也是伊剪開等語（
    見偵卷(一)第169頁、原審卷第131至134頁），及證人即臺北
    市政府消防局忠孝分隊消防員姚傑士於偵訊時證稱：是王厚
    舒剪斷電話線等語（同偵卷(一)第169頁、原審卷136至137頁
    ）屬實。參以臺北市消防局94年9月14日火災原因調查報告
    書載有：災民（指嚴思誠）雙腳遭皮製腰帶捆綁，雙手以疑
    以童軍繩反綁，雙手間距約30公分，頸部以電話線纏繞2圈
    （四肢及頸部捆綁繩索與電話線均有串聯）（見偵卷(二)第7
    頁），足證嚴思誠於被發現時係遭童軍繩捆綁手部、以皮帶
    捆綁腳部、以電話線捆綁頸部2圈，而童軍繩、皮帶及電話
    線係串連在一起等事實。
  (四)被告甲○○嗣後雖改稱：係乙○○1人捆綁嚴思誠，伊當時
    僅在一旁哭泣，並未參與云云，被告乙○○亦稱：僅伊1人
    捆綁嚴思誠云云。然嚴思誠身高174公分、體重75公斤，有
    法務部法醫研究所鑑定書鑑定資料附卷可稽（見偵卷(二)第
    188頁），較被告乙○○高壯，被告乙○○能否以一人之力
    ，即足已制伏嚴思誠並加以綑綁，於事理上實非無疑。另被
    告乙○○供稱係於嚴思誠住處廚房與臥室間之地板上壓制他
    ，捆綁所用之童軍繩則取自床頭云云（見原審卷第189頁）
    ，就童軍繩置放地點已與被告甲○○於警詢所稱係於化粧台
    抽屜尋獲一詞不符（見偵卷(一)第15頁），且依卷附之現場圖
    觀之（見偵卷(二)第40頁），廚房與臥室之間的地板與床頭之
    距離遠超過1人身長，被告乙○○如無得被告甲○○之協助
    ，就必須一面壓制嚴思誠之掙脫抵擋、一面自床頭（或抽屜
    ）取得童軍繩，此行為於事實上顯有困難，況且捆綁嚴思誠
    之工具尚有皮帶、電話線等物，更需由人協助始能達成，而
    上開工具、捆綁之部位皆與被告甲○○於警詢、偵查初訊及
    原審羈押訊問時自白有參與捆綁之情節相符，益證被告甲○
    ○確有與被告乙○○共同捆綁嚴思誠之犯行，被告甲○○上
    揭辯詞，僅係飾卸之詞，被告乙○○之辯詞，則係迴護被告
    甲○○之詞，皆不可採。
  (五)被告甲○○於警詢、偵查中及被告乙○○均辯稱縱有毆打、
    捆綁嚴思誠，然並未用力拉扯纏繞其頸部之電話線，且電話
    線僅纏繞1圈，並非2圈，而離開嚴思誠住處時，尚點燃香煙
    予其吸食云云。然證人即臺北市消防局圓山分隊小隊長陳志
    岳、證人即臺北市政府消防局忠孝分隊消防員王厚舒、林政
    利、姚傑士到場救援時，發現嚴思誠頸部遭電話線緊密纏繞
    2圈，且已無生命跡象，此業經證人陳志岳、王厚舒、林政
    利、姚傑士於偵訊及原審證述明確（見偵卷(一)第119頁、原
    審卷第82頁、第132頁、第134頁），纏繞於嚴思誠頸部之2
    圈電話線嗣經王厚舒用力拉開才有空間以剪刀剪斷，已如上
    述，顯見被告2人以電話線纏繞嚴思誠頸部後尚有用力拉扯
    ，才致電話線緊密纏繞且無空間。又嚴思誠確因頸部受扼勒
    頸窒息死亡，亦經臺灣臺北地方法院檢察署檢察官率同法醫
    師相驗屍體，並囑託法務部法醫研究所法醫師解剖屍體鑑定
    屬實，製有相驗筆錄、驗斷書、相驗照片、法務部法醫研究
    所鑑定書在卷可佐（見相卷第27至34頁、第39至87頁、偵卷
    (二)第186至191頁、原審卷第124頁）。依法務部法醫研究所
    鑑定書所載（見偵卷(二)第189頁反面），嚴思誠血液中一氧
    化碳只有4.4%，火勢不大，並未吸入，且嚴思誠舌骨2折及
    頸部傷痕，係因頸部受扼勒引起窒息而死亡，死亡方式為「
    他殺」等情，已排除嚴思誠係因火災而吸入過多一氧化碳死
    亡，堪認係被告2人以電話線纏繞嚴思誠頸部2圈並用力拉扯
    ，才致嚴思誠舌骨斷裂當場窒息死亡，自足徵被告2人前開
    行為與嚴思誠死亡間，有相當之因果關係。是被告2人離開
    嚴思誠住處前，嚴思誠確已死亡，被告2人辯稱僅以電話線
    纏繞嚴思誠頸部1圈，離去時尚點煙予嚴思誠吸食云云，核
    與事實不符，顯不足採。
  (六)被告2人雖稱：其等離去嚴思誠住處時，並未關上大門，或
    許他人從門外看到可以幫嚴思誠解開繩子云云。然據證人即
    嚴思誠住處大樓管理員丙○證稱：當日清晨4時10分左右接
    獲大樓住戶反應有煙味，前往嚴思誠住處大門察看時，嚴思
    誠住處之鐵門關閉，當班的位置可看見大樓之出入口，火災
    發生前並未看見，亦無印象有人出入等語（見相卷第10頁、
    偵卷第189頁、原審卷第165至169頁）。被告2人於當日清晨
    4 時0分離去已如上述，而被告2人離去後至發生火災時，並
    無人出入該大樓，已據丙○於原審審理時證述綦詳，嗣經證
    人陳志岳到場救火時以三叉橇棒破壞鐵門的鐵桿，始得進入
    嚴思誠住處，亦據證人陳志岳於原審證述綦詳（見原審卷第
    81 頁），並有鐵門遭破壞之照片在卷可參（見偵卷(二)第第
    58、59頁），故被告2人離開嚴思誠住處時，大門係關閉狀
    態，其等上揭辯詞，實無足採。
  (七)被告2人另辯稱：並無殺人之犯意云云，惟按刑法上殺人罪
    與傷害人致死罪之區別，本視加害人有無殺意為斷，被害人
    所受之傷害程度，固不能據為認定有無殺意之唯一標準，但
    加害人之下手情形如何，於審究犯意方面，仍不失為重要參
    考資料（最高法院20年度非字第104號判例要旨參照）。查
    頸部有呼吸道等器官，如以手或外物扼勒頸部，易致舌骨或
    喉骨骨折而窒息死亡，如上吊自縊，此為眾所週知之事。被
    告2人均係有社會經驗之成年人，尤難諉為不知。被告2人以
    童軍繩反綁嚴思誠雙手、以皮帶捆綁其雙腳，已足令嚴思誠
    無法行動而無法抗拒，任其2人擺佈，卻仍於嚴思誠無力抵
    抗時，以電話線纏繞頸部2圈後用力拉扯，因而致嚴思誠舌
    骨斷裂窒息死亡，足見被告2人拉扯力道甚鉅，下手之重，
    殺意甚堅，始造成嚴思誠舌骨斷裂之情形。再者，被告2人
    於行兇後猶另行起意點火欲燒燬嚴思誠屍體（詳後述），並
    將嚴思誠住處鐵門關上，益徵被告2人欲置嚴思誠於死之決
    心甚明，是被告2人上揭所辯，為推諉之詞，亦無可採。
  (八)被告2人又辯稱：其等於案發時有精神耗弱之情形，未能明
    確辨認其等所為云云，經本院囑請國立臺灣大學醫學院附設
    醫院對被告2人為精神鑑定得知，被告乙○○雖自述有天使
    之聲音出現，並稱該聲音可「控制」其勇敢打鬥，惟該聲音
    出現頻率很低，且歷次心理測驗皆未顯示其有典型之精神病
    傾向，縱使該聲音為真，但是被告乙○○自述在控制嚴思誠
    之後其緊張度下降之後，牽涉到如何捆綁嚴思誠及殺人行為
    部分之認知行為過程，則未受到任何疑似精神病症狀之影響
    ，故認為被告乙○○涉案時，其辨識行為對錯或依其辨識而
    行為之能力，並未受到精神病症狀之影響而有明顯下降之情
    形；被告甲○○部分，曾提及耳邊常有嗡嗡聲或刮玻璃聲，
    反覆澄清後其依然無法描述此經驗對其行為之影響，至多報
    告如失神、發呆等暫時性狀態，而其於精神狀態檢查所顯示
    出防衛之態度，以及不一致的檢查結果，例如簡單的問題不
    會答，反面困難的問題答對，被告甲○○對其精神症狀報告
    之可信度較低，且其經腦波檢查結果正常，無癲癇發作之現
    象，在案發時，其表示未曾察覺耳邊聽到聲音，顯然並不影
    響其對自己行為的覺察和控制。且因被告甲○○自述對本案
    之關鍵涉案行為部分之理解，例如其擔心乙○○受傷，但不
    在乎嚴思誠是否受傷或死亡，以及其觀察到乙○○將嚴思誠
    捆綁之結果等，應認被告甲○○於涉案時，其辨識行為對錯
    或依其辨識而行為之能力，並未受到疑似精神病症狀之影響
    而有明顯下降之情形，未達精神耗弱之程度，此有該院96
    年3月12日校附醫精字第0961470030函及精神鑑定報告書2份
    附卷可憑（見本院卷第130至143頁），本院審酌被告2人於
    警、偵訊對案發情節均能具體明確描述，於本院應訊時思慮
    清晰、反應正常，顯無精神耗弱情形，是被告2人上揭辯詞
    ，亦是事後圖卸之詞，洵無可取。
三、綜上所述，被告2人確有殺人犯意，並共同為殺人犯行堪以
    認定，應依法論科。
貳、放火部分：
一、訊據被告2人均否認有放火犯行，辯稱：離開嚴思誠住處時
    曾點燃1支煙予嚴思誠吸食，火災應是煙蒂點燃所致云云，
    辯護人則辯稱：被告2人如欲放火，應以書本等易燃物引燃
    ，而非燃燒衣服云云。經查：
  (一)證人即消防局火災調查科科員丁○○於原審審理時證稱：本
    案起火點是鐵架中間吊掛衣物層起火，因為火只有燒那裡，
    其他地方沒有，另外就是床的邊緣的布有燃燒痕跡。衣服燃
    燒時，有碰到床的邊緣，起火點是在衣服處。鐵架下方有一
    堆書刊雜誌都沒有燃燒現象，那裡沒有電線，沒有可能是電
    線走火。因為電的問題沒有，其他火源也沒有可能，所以就
    是明火的可能性。現場縱使有香煙，也燒掉了，也沒有煙蒂
    ，起火點旁邊都沒有香煙煙蒂痕跡，有的話也是燒掉了。因
    為火只會往上燒，不會往下燒，床最薄是在側緣，床鋪都沒
    有燒到。在床邊緣處沒有發現火源，床的上面沒有很深的碳
    化痕跡，床的側面的布比較薄所以容易被延燒，若是煙蒂需
    要很長的蓄熱跡象，要蓄熱碳化之後才能起火燃燒，所以不
    可能由床的側面先起火燃燒，若是由床的邊緣先起火，床墊
    床座會先燃燒，再燃燒到衣服，本件床墊床座都沒有燃燒，
    所以不可能從床邊緣燒過去。根據火災報告第2頁起火原因
    研判，伊寫起火點是在衣服堆。根據伊經驗判斷，起火的火
    源假如是明火，燃燒情形會很快，火是否會很大要看有無可
    燃物讓它繼續燃燒延伸。雜誌書都是堆在衣櫥下方及床鋪旁
    邊，都沒有燃燒跡象。從現場看，若有煙蒂悶燒蓄熱，會有
    碳化很多的跡象，但現場沒有這種跡象。若假設是煙蒂燃燒
    衣服的話，每種衣服材質不同，本件至少需要半個小時以上
    才有辦法起火燃燒。若是明火的話，打火機點燃很快，幾分
    鐘之內就會燃燒（見原審卷第169至172頁），並有臺北市政
    府消防局94年9月14日編號A05H18E1號火災原因調查報告書
    附卷可稽（見偵卷(二)第1至8頁），是起火點係在嚴思誠住處
    床尾後方鐵架中間層的衣物堆，火災係由明火點燃，起火原
    因以人為故意縱火之可能性較大。
  (二)被告2人雖辯稱離去時有點燃1支煙予嚴思誠吸食，起火可能
    是煙蒂所致云云。惟嚴思誠於被告2人離去前已死亡，有如
    上述，且嚴思誠雙手被反綁，頸部被勒而舌骨斷裂，衡情也
    不可能吸菸，況依臺灣臺北地方法院檢察署驗斷書所載：嚴
    思誠口部、鼻部無可見炭燻痕跡（見相卷第32頁），及上揭
    證人丁○○於原審已證稱：從現場看，若有煙蒂悶燒蓄熱，
    會有碳化很多的跡象，但現場沒有這種跡象等語，顯見本案
    起火原因確非煙蒂所致，被告2人亦殊無可能於離去時點煙
    予已死去而無知覺之嚴思誠吸用。再據被告乙○○於原審詰
    問時證稱：伊是以嚴思誠屋內的打火機替他點煙云云（見原
    審卷第192頁），經臺北市政府警察局刑事鑑識中心至案發
    現場勘察，在梳妝台上確實查獲打火機罐1瓶、打火機1個（
    見偵卷(二)第37、38頁，即證物編號16、22），衡情被告乙○
    ○既未替嚴思誠點煙，卻留意到嚴思誠梳妝台上打火機罐內
    之打火機，並於梳妝台上查獲1打火機（非罐內），堪認
    本件起火原因係被告乙○○以該打火機點燃床尾後方鐵架中
    間層之衣物堆所致。
  (三)又被告2人辯稱：與嚴思誠打鬥後先至樓梯間休息1、2小時
    後才下樓離去云云。然被告2人至本院始為此項抗辯，是否
    屬實已有疑義，且被告2人於下手殺害嚴思誠後，未迅速逃
    離現場，猶於樓梯間休息1、2小時，未懼遭他人遇見、起疑
    ，實有悖於常情，殊難採信，應認被告2人係於凌晨4時許離
    去前才放火。另依證人丙○所述其係住戶發覺燒焦味而上樓
    察看，並立即報警，報警時間約為凌晨4時15分許，是住戶
    察覺燃燒異味應係於凌晨4時10分許，經通知丙○上樓察看
    後報警，並據證人即圓山派出所警員陳豐富於原審證稱：伊
    約4時15分左右到現場處理，因煙愈來愈大，伊就打電話給
    勤務中心通知消防隊，消防隊嗣後才到等語（見原審卷第
    128頁），是被告2人以打火機點燃衣物堆後離去，於數分鐘
    內即快速燃燒並產生濃煙，亦核與證人丁○○所證：若是打
    火機點燃的話，很快，幾分鐘之內就會燃燒等語相符（見原
    審卷第172頁），益徵被告2人確係故意以打火機點燃衣物放
    火。
  (四)辯護人雖主張：被告2人如欲放火，應以書本等易燃物引燃
    ，而非燃燒衣服云云。惟據證人丁○○於本院審理時證稱：
    衣物堆在上面，雜誌在下面，火是往上燒，當然是衣物堆比
    較容易燃燒，且當時雜誌整本疊在一起，衣物堆散落，一點
    火衣物就容易燒起來，而一本一本的書，較不容易燃燒等語
    （見本院審判筆錄第8頁），是辯護人上開主張，乏其所據
    ，顯無足採。
  (五)至臺北市政府警察局刑事鑑識中心雖於現場廚房流理台前地
    板上、床尾地板上（即證物編號12、32）採集煙蒂各1個，
    惟據被告2人於本院所陳，嚴思誠生前即有抽煙習慣，且上
    揭煙蒂查獲處均非本案起火處，故於嚴思誠住處查獲其之前
    抽剩之煙蒂合於情理，然不能據此即認係嚴思誠吸菸而造成
    火災。
二、綜上所述，被告2人上開辯詞，顯係事後卸責之詞，均不足
    採。被告2人於殺害被害人之後，於離開被害人住處時，另
    行起意以打火機點燃床尾後方鐵架中間層之衣物，幸經鄰居
    發現報警撲滅火勢。被告2人所犯放火燒燬現供人居住之建
    築物未遂罪事證明確，應依法論科。
、毀壞屍體部分：
    被告2人辯稱：其等不知嚴思誠已經死亡，並無損壞屍體之
    認知與犯意云云。然被告2人緊勒嚴思誠頸部電話線，致嚴
    思誠舌骨斷裂窒息而當場死亡，已如前述，被告2人當知嚴
    思誠已無呼吸、脈膊之生命跡象，依被告2人之智識程度，
    已足以知悉、判斷嚴思誠死亡之事實，其等猶於嚴思誠死亡
    後，點火引燃靠近嚴思誠屍體處旁之易燃衣物，欲藉此毀屍
    滅跡，被告2人有損壞屍體之犯意昭為至明。而嚴思誠之屍
    體確因被告2人點火後，受有左胸腹側大片燙傷、左上臂外
    側及左、右大腿燙傷之損壞，此有照片及臺灣臺北地方法院
    檢察署驗斷書在卷可考（見相卷第31至33頁，偵卷(二)第145
    頁、第146頁、第164頁），被告2人上揭辯解，均係避就之
    詞，不足採信。被告2人損壞屍體之犯行均堪認定，事證明
    確，應依法論科。
肆、被告2人行為後，刑法業經修正，並自95年7月1日施行，有
    關本件情形：
  (一)修正後刑法第51條第5款將數罪併罰之有期徒刑，合併應執
    行刑期最高度提高為30年，顯較修正前規定20年不利於被告
    2人，應適用修正前刑法第51條第5款之規定定執行刑。
  (二)刑法第65條第2項就無期徒刑減輕其刑之規定業經修正，由
    「7年以上有期徒刑」修正為「20年以下15年以上有期徒刑
    」，經比較新、舊法，認修正前之規定較有利於被告2人。
  (三)修正後刑法第28條雖將「實施」修正為「實行」。其中「實
    施」一語，涵蓋陰謀、預備、著手及實行之概念在內，其範
    圍較廣；而「實行」則著重於直接從事構成犯罪事實之行為
    ，其範圍較狹，是修正後刑法共同正犯之範圍已有限縮，共
    同正犯之範圍既因此而有變動，自屬犯罪後法律有變更，而
    非僅屬純文字修正，經比較結果，以修正後刑法有利於被告
    2人。
  (四)刑法第37條第2項有關褫奪公權之規定，修正前規定「宣告6
    個月以上有期徒刑，依犯罪之性質認為有褫奪公權之必要者
    ，宣告1年以上10年以下褫奪公權」，修正為「宣告1年以上
    有期徒刑，依犯罪之性質認為有褫奪公權之必要者，宣告1
    年以上10年以下褫奪公權」，經比較修正前、後之規定，以
    新法之規定對被告2人較有利，應適用修正後之規定。
  (五)另修正前刑法係將一般未遂犯之處罰要件與處罰效果，於刑
    法第25條第2項及第26條前段分設規定，而第26條後段則係
    就不能未遂之成立要件與處罰效果所為之規定，立法體例上
    有所不妥，故修正後刑法遂將原第26條前段有關一般未遂犯
    處罰效果之規定，改列於第25條第2項後段，使修正後刑法
    第25條規範一般未遂犯之規定趨於完整（參照修正後刑法第
    25條之修正說明）。故本件有關一般未遂犯之適用，修正後
    刑法僅係就條文順序加以調整，而不影響犯罪構成要件之內
    涵，並未涉及行為後法律變更。
  (六)刑法第55條想像競合犯雖增列但書規定「但不得科以較輕罪
    名所定最輕本刑以下之刑」，此僅係想像競合犯科刑之限制
    ，為法理之明文化，非屬法律之變更，自無新、舊法比較之
    問題。
  (七)綜上比較結果，就被告2人之罪刑部分，應整體適用對被告2
    人較有利之修正前刑法（參照最高法院95年第8次刑事庭會
    議決議）。至未遂犯、想像競合犯之部分，爰依一般適用法
    律之原則，適用裁判時刑法。
伍、核被告甲○○、乙○○2人所為，均係犯刑法第271條第1項
    之殺人罪、同法第173條第3項、第1項之放火燒燬現供人使
    用之住宅未遂罪及同法第247條第1項之損壞屍體罪。被告2
    人就上開各犯行，均有犯意聯絡及行為分擔，皆為共同正犯
    。被告2人所犯放火行為，已著手於犯罪行為之實行而不遂
    ，為未遂犯，爰依法減輕其刑。又被告2人所犯放火未遂罪
    與損壞屍體罪，顯係一行為所犯，自屬想像競合關係（見最
    高法院79年台上字第1471號判例參照），應依刑法第55條想
    像競合犯之規定，從一重之放火燒燬現供人使用之住宅未遂
    罪處斷。公訴人雖未就損壞屍體罪起訴，惟此部分與起訴之
    放火罪有裁判上一罪之關係，基於審判不可分之原則，本院
    自得併予審理。又被告2人否認所有犯罪，且乏證據證明殺
    人與放火有方法或結果之牽連關係，故彼2人所犯殺人罪和
    放火燒燬現供人使用之住宅未遂罪間，犯意各別，行為互殊
    ，應分論併罰。
陸、原審以被告2人事證明確，予以論罪科刑，固非無見，惟
    案發現場係嚴思誠已居住長達6、7年之住所，業據其女友丁
    苾君於警詢時證述屬實（見偵卷(一)第41頁），且案發當時係
    凌晨，嚴思誠住處隔壁、樓下鄰居皆表示有聽聞爭執聲，顯
    示該棟大樓係供住戶使用之住宅，原審認定係供人居住之建
    築物，容有誤認。被告2人放火損壞嚴思誠之屍體，原審
    漏未審酌被告2人亦犯有刑法第247條第1項之損壞屍體罪，
    顯有違誤。被告2人係以嚴思誠住處取得之童軍繩、皮帶
    、電話線捆綁嚴思誠，顯見被告2人係與嚴思誠起爭執後，
    始臨時起意殺死嚴思誠，並於殺人後見屋內有打火機而另萌
    放火、損壞屍體之犯意，原審認被告2人所犯殺人和放火2罪
    間有牽連犯關係，惟並無證據證明被告2人於殺人行為前即
    有放火滅跡之決意，且被告2人殺人行為既係臨時起意，並
    非預謀，應認其等於殺人後另行起意放火、損壞屍體，始合
    於常理，原審前開認定尚有未洽。檢察官提起上訴，以原判
    決將殺人與放火2罪間論以牽連關係、漏未斟酌損壞屍體罪
    為由，指摘原判決不當，為有理由，應由本院予以撤銷改判
    。爰審酌被告2人索債未果，竟怒萌殺意，且於殺害嚴思誠
    前施予相當時間之毒打凌虐，殺人之手段甚為殘忍，被害人
    生前當受極大痛苦折磨，又該棟大樓為集合式住宅，住戶甚
    多，被告2人竟未顧及大樓其他住戶之生命、財產安全，於
    離去時又放火焚燒房屋企圖毀屍，手段凶殘，幸經消防人員
    及時撲滅，始未釀成巨禍，被告甲○○犯後供詞前後反覆，
    一再編造言詞藉矯飾卸責，且為本件犯行之主導者，乙○○
    自始否認殺人、放火，亦飾詞推諉以附和甲○○，惡性非輕
    ，2人均無悔意，兼衡被告甲○○與嚴思誠間之債務關係、
    被告2人犯罪時所受之刺激，暨犯後未與被害人家屬和解賠
    償等一切情狀，分別量處如主文所示之刑，被告2人所犯殺
    人罪部分，依犯罪性質，認有褫奪公權之必要，皆宣告褫奪
    公權，並各定其應執行之刑，以資懲儆。
柒、檢察官係對原審殺人部分之判決提起上訴，業經蒞庭檢察官
    當庭確認無訛（見本院審判筆錄第3頁），而就放火部分，
    依刑事訴訟法第348條第2項之規定，視為亦已上訴，併此敘
    明。
據上論斷，依刑事訴訟法369條第1項前段、第364條、第299條第
1項前段，刑法第2條第1項前段、第25條第2項、第55條前段、第
271條第1項、第173條第3項、第1項、第247條第1項、修正前刑
法第28條、第51條第5款、第65條第2項、第37條第2項，判決如
主文。
本案經檢察官謝英民到庭執行職務。
中    華    民    國    95    年    5     月    29    日
                  刑事第二庭審判長法  官  呂丹玉
                                  法  官  王詠寰
                                  法  官  林恆吉
以上正本證明與原本無異。
如不服本判決，應於收受送達後十日內向本院提出上訴書狀，其
未敘述上訴之理由者並得於提起上訴後十日內向本院補提理由書
（均須按他造當事人之人數附繕本）。
                                  書記官  劉文美
中    華    民    國    96    年    5     月    29    日
附錄本案論罪科刑法條全文
中華民國刑法第271條第1項
殺人者，處死刑、無期徒刑或10年以上有期徒刑。
刑法第173條第1項、第3項
放火燒燬現供人使用之住宅或現有人所在之建築物、礦坑、火車
、電車或其他供水、陸、空公眾運輸之舟、車、航空機者，處無
期徒刑或7年以上有期徒刑。
第1項之未遂犯罰之。
中華民國刑法第247條第1項
損壞、遺棄、污辱或盜取屍體者，處6月以上5年以下有期徒刑。


司法院資訊處製作；財團法人民間司法改革基金會備份。
